臺灣桃園地方法院民事判決　　　　　　 94年度簡上字第183號
上　訴　人　甲○○
被　上訴人　乙○○
訴訟代理人　簡長順律師
上列當事人間請求返還不當得利事件，上訴人對於中華民國94年
7 月6 日本院中壢簡易庭93年度壢簡字第541 號第一審判決提起
上訴，於民國94年12月20日辯論終結，本院判決如下：
    主  文
上訴駁回。
第二審訴訟費用由上訴人負擔。
    事  實
甲、上訴人方面：
一、聲明：
  (一)原判決廢棄。
  (二)被上訴人應給付上訴人新台幣（下同）75,000元，及自支付
    命令聲請狀繕本送達之翌日起至清償日止，按年息5%計算之
    利息。
二、陳述：除與原判決記載相同者，茲引用之外，補稱：
  (一)原告對於自己主張之事實已盡證明之責後，被告對其主張，
    如抗辯其不實並提出反對之主張者，則被告對其反對之主張
    ，亦應負證明之責，此為舉證責任分擔之原則（最高法院18
    年上字第2855號判例參照）。各當事人就其所主張有利於己
    之事實，均應負舉證之責，故一方已有適當之證明者，相對
    人欲否認其主張，即不得不更舉反證（最高法院19年上字第
    2345號判例參照）。原告於起訴原因已有相當之證明，而被
    告於抗辯事實並無確實證明方法，僅以空言爭執者，當然認
    定其抗辯事實之非真正，而應為被告不利益之裁判（最高法
    院18年上字第1679號判例參照）。
  (二)被上訴人以收取投資股款及土地增值稅為名，致上訴人分別
    匯款1 萬5 千元及給付票款6 萬元，卻未繳交給投資之訴外
    人魯國堂建設企業股份有限公司（下稱魯國堂公司），是被
    上訴人受領之7 萬5 千元，應認無法律上之原因受有利益，
    而致上訴人受有損害，應負返還之責，原判決認事用法，尚
    有違誤。
三、證據：援用第一審所提證據。
乙、被上訴人方面：
一、聲明：如主文第1 項所示。
二、陳述：除與原判決記載相同者，茲引用之外，補稱：
  (一)本件依兩造不爭執之事項，即上訴人將伊之入股於被上訴人
    暗股部分出售於第三人，故上訴人主張伊入股時有溢付之情
    形，且係在伊出售前即已知情等，應不符合常理，亦即一者
    上訴人於出售股權時，當然是依該股權之現值為計算，而非
    以其已繳納之金錢為計算（固然已繳納股金是參考一部分，
    但仍應以股權現值為計算），因此，縱然上訴人已繳納903,
    700 元，伊既同意以60萬元將之出售，自應是認定該股權僅
    值60萬元，而非903,700 元。因此在常情下，理應是上訴人
    告知承買人，其股權已支付903,700 元，且全部讓與之，絕
    不可能保留其溢付之款項。二者上訴人如確有溢付款項，依
    理於上訴人出售股權後，該股權已與上訴人無關，上訴人自
    然不可能再去查證其所支付之款項是否相符。
  (二)再參上訴人對其餘款項之交付均無意見，僅就民國88年10月
    22日交付被上訴人1 萬5 千元及90年2 月28日交付被上訴人
    6 萬元部分主張請求返還。然此參照上訴人自己提出之收據
    ，係載明90年2 月11日被上訴人收到其簽發、90年2 月28日
    到期之支票，而上訴人主張魯國堂公司繳納土地增值稅之日
    期為90年2 月9 日，而上訴人出售股權係在90年3 月20日到
    期之後，是上訴人在90年3 月20日出售股權時，該土地增值
    稅應已繳清，故該6 萬元，縱然被上訴人有向上訴人收取，
    上訴人亦應有支付之義務，而非溢付之情形。又上訴人歷來
    支付被上訴人款項，均要求被上訴人簽收並註明用途。故本
    件上訴人交付193,700 元部分，即有被上訴人簽名之收據。
    查被上訴人均以該收據為計算之基準，若無該紙收據，而要
    求被上訴人對上訴人交付被上訴人數百筆金錢隨上訴人意思
    挑出一部分予以詳細說明，事涉數年來兩造間之交易龐雜，
    被上訴人根本不可能在心中一一記明，故上訴人主張被上訴
    人應負舉證責任云云，實強人所難。
  (三)又依卷附之上述6 萬元支票之提示資料，可知該6 萬元係由
    訴外人即魯國堂公司之魏丁燕兌領，被上訴人並未受有6 萬
    元之利益。
三、證據：除援用第一審所提證據外，補提臺灣士林地方法院92
    年度士簡字第102 號宣示判決筆錄、92年度簡上字第198 號
    民事判決為證。
丙、本院依職權向台北國際商業銀行社子分行查詢前揭6 萬元支
    票之兌領情形。
    理  由
甲、程序方面：
一、按關於財產權之訴訟，其標的之金額或價額在50萬元以下者
    ，適用本章所定之簡易程序。不合於前2 項規定之訴訟，得
    以當事人之合意，適用簡易程序，其合意應以文書證之。不
    合於第1 項及第2 項之訴訟，法院適用簡易程序，當事人不
    抗辯而為本案之言詞辯論者，視為已有前項之合意。民事訴
    訟法第427 條第1 項、第3 項、第4 項定有明文。查，本件
    上訴人起訴原請求被上訴人給付10萬7 千元及法定遲延利息
    （見本件支付命令卷第4 頁），則原審依上條文所定之簡易
    程序審理之，自無違誤。次查，上訴人嗣於原審審理時，將
    伊請求被上訴人給付之金額減縮為7 萬5 千元（見原審卷第
    86頁），依同法第436 條之8 之規定，雖應適用小額訴訟程
    序，惟兩造於原審就本件應適用何種訴訟程序既不抗辯而為
    本案之言詞辯論，依上規定，自應視為已有適用簡易程序之
    合意，是本件仍屬民事訴訟法所定之簡易訴訟，則其上訴，
    自應適用同法第436 條之1 以下之規定，故被上訴人辯稱：
    本件因上訴人減縮訴之聲明，致其請求之標的未逾10萬元，
    應適用小額訴訟程序，則上訴人僅得以原判決違背法令為由
    提起上訴云云，不足為採。
二、次按，上訴人於終局判決前，得將上訴撤回。民事訴訟法第
    459 條第1 項前段定有明文。本件上訴人起訴請求被上訴人
    給付7 萬5 千元及法定遲延利息，原係依據不當得利及侵權
    行為之法律關係為之，嗣經原審審理後認上訴人上開之請求
    均無理由而判決駁回之，上訴人不服提起本件上訴後，於94
    年12月20日言詞辯論期日以言詞陳稱：「（問：本件請求權
    基礎為何？）我主張不當得利，不主張侵權行為」等語（見
    本院卷第52頁），核其真意即在於撤回伊於本件對被上訴人
    就侵權行為請求權部分之上訴，揆諸上開條文規定，即生上
    訴撤回之效力，先予敘明。
乙、實體方面：
一、本件上訴人起訴主張：伊於88年9 月17日經由被上訴人居間
    介紹，投資以訴外人魏丁燕為總經理之魯國堂公司，購買桃
    園縣楊梅鎮埔心中國石油加油站旁之土地，伊認購0.5 股，
    而陸續給付股款給魯國堂公司24萬元、14萬元、25萬5 千元
    ，另給付現金193,700 元給被上訴人轉交魯國堂公司，嗣被
    上訴人又向伊表示要收取魯國堂公司股款及繳付土地增值稅
    ，伊乃分別於88年10月22日匯款1 萬5 千元至被上訴人帳戶
    、以90年2 月28日兌現之支票給付6 萬元予被上訴人，前揭
    金額共計903,700 元。嗣伊因經濟困難，乃請魯國堂公司購
    買伊之股份，經核算後，魯國堂公司作價60萬元向伊購買，
    於商議時伊始發現前揭所給付之1 萬5 千元，被上訴人並未
    繳交給魯國堂公司，票款6 萬元更與土地增值稅無關，爰依
    不當得利及侵權行為之法律關係，提起本件訴訟，請求被上
    訴人給付7 萬5 千元，及自支付命令聲請狀繕本送達翌日起
    至清償日止，按年息5%計算之利息等語（關於上訴人依侵權
    行為之法律關係所為之本件請求，經原判決駁回而上訴人不
    服提起上訴後，又經上訴人撤回此部分之上訴，詳述如前，
    是上訴人此部分之請求應已敗訴確定）。
二、被上訴人則以：上訴人認股所繳之股款，其均繳納給魯國堂
    公司，6 萬元之支票已由魯國堂公司之魏丁燕兌領，前揭1
    萬5 千元之款項，與本件投資案無關，是上訴人清償前向其
    之借款，因兩造間交易龐雜，且歷時久遠，其無法一一說明
    ，況上訴人交付上開款項均在魯國堂公司作價收購股份前，
    自應由上訴人向魯國堂公司說明，而與被上訴人無關，故本
    件應由上訴人就伊之主張舉證證明等語，資為抗辯。
三、上訴人主張：伊投資魯國堂公司購買上揭土地0.5 股之股份
    ，而陸續給付該公司上開股款，其中24萬元、14萬元、25萬
    5 千元、193,700 元均如數給付該公司，嗣上訴人不願投資
    ，而由該公司作價60萬元購買上訴人股份等之事實，為兩造
    所不爭，且經證人魏丁燕於原審審理時證述屬實（見原審卷
    第78頁），並有上訴人所提之同意書1 紙、匯款單據3 紙、
    收據1 紙為證（見本件支付命令卷第9 、11、12頁），堪信
    為真正。
四、上訴人復主張：被上訴人另向伊以收取該投資案之股款、土
    地增值稅等為名要求付款，伊乃分別匯款1 萬5 千元、給付
    票款6 萬元予被上訴人，然伊嗣於出售股份予魯國堂公司時
    ，始知該款項並非本件投資案所需等語，而本於不當得利之
    法律關係請求被上訴人返還上揭7 萬5 千元之不當得利，此
    則為被上訴人所否認並以前詞置辯。經查：
  (一)按當事人主張有利於己之事實者，就其事實有舉證之責任，
    民事訴訟法第277 條前段定有明文；又民事訴訟如係由原告
    主張權利者，應先由原告負舉證之責，若原告先不能舉證，
    以證實自己主張之事實為真實，則被告就其抗辯事實即令不
    能舉證，或其所舉證據尚有疵累，亦應駁回原告之請求，有
    最高法院17年上字第917 號判例可資參照。又主張不當得利
    請求權之原告，係因自己之行為致造成原由其掌控之財產發
    生主體變動，則因該財產變動本於無法律上原因之消極事實
    舉證困難所生之危險自應歸諸原告，始得謂平。是以原告對
    不當得利請求權之成立要件應負舉證責任，亦即原告必須證
    明其與被告間有給付關係之存在且被告因其給付而受有利益
    以及被告之受益為無法律上之原因，始能獲得勝訴之判決（
    最高法院91年臺上字第1673號判決要旨參照）。本件上訴人
    既主張伊給付前開1 萬5 千元、6 萬元之款項予被上訴人，
    並無法律上之原因，係屬不當得利，然為被上訴人所否認，
    依上所說明，上訴人自應就給付該款項之原因事實為何及被
    上訴人之受益為無法律上之原因，負舉證之責。
  (二)關於上訴人主張伊以90年2 月28日兌現之支票給付被上訴人
    6 萬元部分，雖據提出「購土地用款」單據、伊所有之臺北
    國際商業銀行帳戶客戶資料查詢明細表為證。然其所提「購
    土地用款」單據，雖載有「土地增值稅繳納款6 萬元，支票
    90年2 月28日，（十分之0.5 股），（埔心加油站附近），
    QＺ0000000000已兌現」等文字（見本件支付命令卷第13頁）
    ，然其上僅有上訴人本人之簽署，未經被上訴人簽認，且被
    上訴人就此內容業已否認在卷，則此上訴人片面製作之文書
    ，尚難證明被上訴人確有收受上揭6 萬元之事實。而前揭查
    詢明細表（見本件支付命令卷第14頁），則僅能證明上訴人
    有給付該6 萬元款項之事實，但就其給付對象及其原因為何
    ，尚無法證明。本院乃依職權向台北國際商業銀行社子分行
    查詢上開支票之兌領情形，依該行以北商銀社子（094）字
    第00046 號函檢送之上開支票影本乙件所示，該支票係由魏
    丁燕所提示兌領（見本院卷第44、45頁）。且依上訴人所提
    出伊據以主張本件系爭投資1 股所應繳納之股款總額為1,99
    3,350 元，故伊僅占0.5 股，只須繳納股款796,675 元等語
    之投資明細，其中亦有記載「90年2 月9 日增值稅120,000
    元」之文義（見本院卷第23、39頁），則依上訴人所主張伊
    僅投資0.5 股計算，上訴人此部分應繳納之股款即為6 萬元
    ，綜上可認上訴人以上開支票所交付之6 萬元，係由魏丁燕
    或魯國堂公司收受，供作繳納土地增值稅所用，而非由被上
    訴人受領，被上訴人並未受有上開6 萬元之利益，上訴人依
    不當得利之法律關係，請求被上訴人返還6 萬元，洵屬無據
    。
  (三)關於上訴人主張伊於88年10月22日將股款1 萬5 千元匯予被
    上訴人，惟被上訴人並未將之轉交魯國堂公司，而受有不當
    得利部分，雖亦據提出彰化商業銀行存款存根聯乙紙為證（
    見本件支付命令卷第15頁），然查，該次匯款之金額實為41
    ,300 元 ，而非上訴人所主張之1 萬5 千元，則該次匯款中
    是否有1 萬5 千元係上訴人交付被上訴人而約定用以繳納本
    件投資股款，已非無疑。又其上雖有手寫文字註明「土地登
    記所有權狀登記費」「林玉嬌用款15,000（購土地）」等語
    ，惟該等文字係上訴人所自行註記乙節，亦經上訴人於本院
    審理時陳稱在卷（見本院卷第53頁），顯然不足以釐清上開
    疑點。又依上訴人所提出之證人魏丁燕於原審審理時所證述
    ：「（問：原告主張股款有溢繳的情況，這點是否清楚？）
    這我不清楚，結算時，他到我家來核算到底繳了多少錢，對
    清以後錢才退還給他，本件就是因為他後續應繳的尾款、土
    地增值稅、代書費等未繳，他才退股」等語（見原審卷第77
    頁），亦無法證明上訴人前揭給付款項之原因事實為何。參
    以兩造除了本件投資案外，另有其他共同投資糾紛，且互有
    金錢往來此事實，復為兩造所不爭，並有被上訴人所提出、
    認定兩造間互助會款、補習班合夥代墊款糾紛等事實之臺灣
    士林地方法院92年度士簡字第102 號宣示判決筆錄、92年度
    簡上字第198 號民事判決影本各1 件等存卷可參（見原審卷
    第86、90、121 頁、本院卷第52、72-77 頁）。則依上訴人
    之主張與舉證，本院尚難認定上訴人給付該1 萬5 千元之款
    項即為伊繳納股款之用。是上訴人既未能就被上訴人受有該
    1 萬5 千元之利益，而無法律上之原因乙節舉證證明之，揆
    諸首開說明，上訴人請求被上訴人返還此部分之不當得利，
    亦無可採。
  (四)至於上訴人一再主張依上揭投資明細所示，伊本件投資僅占
    0.5 股，僅須繳納796,675 元，惟伊所實際繳納之股款為90
    3,700 元，故被上訴人就伊所溢繳之股款應負返還不當得利
    之責等語。惟查，就上揭投資明細之真正及上訴人主張該明
    細係由訴外人魏釗發所書寫乙節，固為被上訴人所不否認，
    然被上訴人仍辯稱該明細與其無關等語（見本院卷第32頁）
    ，是其內容既未曾經被上訴人肯認，則上訴人與魏釗發間所
    成立上揭投資明細之內容是否足以拘束被上訴人，已非無疑
    。且依上訴人自陳：伊本件股款之繳納並非僅向被上訴人為
    之，亦有直接向訴外人林玉嬌或魯國堂公司繳納等語（見原
    審卷第18、86頁），則上訴人縱有溢繳股款之情，亦不能逕
    予推論即係因被上訴人收受伊繳納之股款而未轉交魯國堂公
    司之故，仍應由上訴人就被上訴人有受領上開溢繳股款且未
    轉交魯國堂公司之事實舉證證明之，否則本院自難僅憑上訴
    人上揭計算方法即認被上訴人確有自伊處受領107,025 元不
    當得利之事實，並進而認定上訴人本件之主張為可採，附此
    敘明。
五、綜上所述，本件上訴人不能證明被上訴人自伊處受領系爭6
    萬元票款之利益，亦不能證明伊所匯予被上訴人之41,300元
    中有1 萬5 千元係約定用以繳納系爭投資股款，故上訴人本
    件之主張為不足採，被上訴人抗辯尚屬可信。從而，上訴人
    主張本於不當得利之法律關係，請求被上訴人給付75,000元
    及自支付命令聲請狀繕本送達之翌日起至清償日止，按年息
    5%計算之利息，為無理由，不應准許。原審為上訴人敗訴之
    判決，核無不合。上訴意旨指摘原判決不當，求予廢棄改判
    ，為無理由，應予駁回。
六、本件事證已臻明確，兩造其餘之主張、陳述及所提之證據資
    料，核與判決結果無何影響，爰不一一論述，附此敘明。
七、據上論結，本件上訴為無理由，依民事訴訟法第436 條之1
    第3 項、第449 條第1 項、第78條，判決如主文。
中　　華　　民　　國　　94　　年　　12　　月　　30　　日
                  民事第二庭審判長法　官  郭琇玲
                                  法　官　周玉
                                  法　官　范明達
上列正本證明與原本無異
不得上訴
中　　華　　民　　國　　94　　年　　12　　月　　30　　日
                                  書記官　李燕枝
